臺灣高等法院刑事判決　　　　　　　 100年度上易字第1467號
上　訴　人
即　被　告　林鍵樹
選任辯護人　趙元昊律師
　　　　　　黃慧仙律師
上列上訴人因詐欺案件，不服臺灣桃園地方法院100年度易字第
45號，中華民國100年5月17日第一審判決（起訴案號：臺灣桃園
地方法院檢察署99年度調偵字第803號），提起上訴，本院判決
如下：
    主  文
上訴駁回。
    事  實
一、林鍵樹係雷金建設有限公司（下稱雷金公司）負責人，因
    鄭隆一與林月娥等人合資購買位在桃園縣龍潭鄉○○段第
    112、116地號等2筆土地（下稱系爭土地），並計畫在該土
    地上興建大樓，林鍵樹經營之雷金公司遂與系爭土地登記共
    有人鄭隆一及林月娥，於民國96年10月2日，簽立「工程承
    攬合約書」，約定由雷金公司承攬系爭土地上建築物之新建
    工程，其後相關籌建事宜多由林鍵樹與鄭隆一之配偶陳麗觀
    接洽處理。至96年底，林鍵樹明知雷金公司已周轉不靈，其
    已無能力從事系爭土地上建築物之新建工程，竟意圖為自己
    不法所有，基於詐欺取財之犯意，向鄭隆一、陳麗觀佯稱因
    鋼筋價格飛漲須先購買鋼筋及須僱工整地，須先支付部分工
    程款項，鄭隆一方面因當時無資金支付，林鍵樹並居間介紹
    民間借款管道，致使鄭隆一、陳麗觀陷於錯誤，於97年1月
    15日，偕同系爭土地登記共有人林月娥，以系爭土地向林鍵
    樹介紹之代書陳令姣之民間金主陳榮傳、楊金萬、陳怡君抵
    押借款750萬元（扣除利息及手續費用，實際取得約690萬元
    ）後，分別於97年1月17日、同月18日，由鄭隆一匯款448萬
    元、100萬元予林鍵樹。詎林鍵樹取得上開款項後，即將款
    項用於其他工程所需，既未僱工於系爭土地上施作整地工程
    ，亦無為上揭新建工程購買鋼筋。嗣經鄭隆一、陳麗觀多次
    催促林鍵樹完成整地工作，林鍵樹均未動工，至97年5月14
    日，雙方簽立「工程和解協議書」，林鍵樹同意於97年5月
    30 日返還所收取之款項，惟事後又置之不理，鄭隆一、陳
    麗觀始知受騙。
二、案經鄭隆一訴請臺灣桃園地方法院檢察署檢察官偵查起訴。
    理  由
一、證據能力方面：
(一)按被告以外之人於審判外之言詞或書面陳述，除法律有規定
    者外，不得作為證據。刑事訴訟法第159條第1項定有明文。
    又證人係以其親身之經歷為證據之方法，故證人以聽聞自他
    人傳述審判外之陳述，到庭轉述而為證言者，因非親身之經
    歷，即屬傳聞，且無法經由詰問或對質程序擔保其真實性，
    原則上自乏證據能力而不得採為認定事實之依據（最高法院
    97年度台上字第1056號判決意旨參照）。查：證人即告訴人
    鄭隆一於偵查中檢察事務官、檢察官訊問時所為之陳述，其
    於本院審理時證稱：有些是聽聞其配偶陳麗觀所轉述等語（
    見本院100年11月2日審判筆錄第22頁），是此部分屬傳聞，
    被告於本院審理時並爭執其證言之證據能力（見100年11月7
    日辯護意旨(二)狀第12頁），是證人鄭隆一此部分之證言尚難
    採為證據。
(二)按被告以外之人於審判外之陳述，雖不符同法第159條之1至
    第159條之4之規定，但經當事人於審判程序同意作為證據，
    法院審酌該言詞陳述或書面陳述作成時之情況，認為適當者
    ，亦得為證據；當事人、代理人或辯護人於法院調查證據時
    ，知有第159條第1項不得為證據之情形，而未於言詞辯論終
    結前聲明異議者，視為有前項之同意。刑事訴訟法第159條
    之5有明文規定。本案其餘所引用之被告以外之人於審判外
    之陳述，雖為傳聞證據，惟檢察官、被告及辯護人於本院準
    備程序中均陳明同意採為證據（見本院100年7月21日準備程
    序筆錄第3至5頁），且迄至言詞辯論終結前亦未再聲明異議
    ，本院審酌上開證據資料製作時之情況，尚查無違法不當及
    證明力明顯過低之瑕疵，亦認為以之作為證據應屬適當，故
    揆諸前開法律規定與說明，爰逕依刑事訴訟法第159條之5規
    定，認前揭證據資料有證據能力。
二、認定事實之理由及證據：
    訊據被告林鍵樹矢口否認有何詐欺取財之犯行，辯稱：雷金
    公司於96年底經營困難，伊才向鄭隆一、陳麗觀借款500萬
    元，經扣利息及費用後，鄭隆一共匯款448萬給伊，伊並無
    以支付整地工程款或購買鋼筋為由向鄭隆一、陳麗觀詐取金
    錢。鄭隆一、陳麗觀另匯款100萬元，係渠等請伊代為辦理
    石門山國際藝術有限公司（下稱石門山公司）之增資事宜所
    交付，事後伊已歸還50萬元，另50萬元亦為借款云云。惟查
    ：
(一)系爭土地登記共有人鄭隆一、林月娥與被告經營之雷金公司
    ，於96年10月2日簽立「工程承攬合約書」，約定由雷金公
    司承攬系爭土地上建築物之新建工程，其後相關籌建事宜多
    由林鍵樹與鄭隆一之配偶陳麗觀接洽處理，及97年1月15日
    ，系爭土地登記共有人鄭隆一、林月娥，以系爭土地向被告
    介紹之代書陳令姣之民間金主陳榮傳、楊金萬、陳怡君抵押
    借款750萬元後，鄭隆一於97年1月17日、同月18日匯款448
    萬元、100萬元予被告等情，業據被告供述明確，且經證人
    陳麗觀於偵查、原審及本院審時證述屬實，並有「工程承攬
    合約書」、「借款證及撥款同意書」各1件、匯款回條2張（
    見他字卷第4至7頁、調偵字卷第11頁、他字卷第50、51頁）
    在卷可稽，此部分事實，堪以認定。
(二)又被告係以要購買鋼筋及整地為由，要鄭隆一方面支付工程
    款，鄭隆一方面因當時尚無資金支付，乃經由被告之介紹，
    以系爭土地向上開民間金主抵押借款後，經扣除利息及手續
    費用，實際取得約690萬元，始支付上開工程款共548萬元予
    被告之事實，業據證人陳麗觀於偵查、原審及本院審理時證
    述綦詳（見調偵字卷宗第9、10頁，易字卷第21至25頁、本
    院100年11月2日審判筆錄第4至19頁），證人鄭隆一於本院
    審理時亦證稱：因為被告說鋼筋漲價，要我趕快出錢，不然
    我怎麼知道鋼筋從1萬3,000元，漲到1萬8,000元至2萬8,000
    元，400噸鋼筋要多付400萬元，不是被告說，我如何知道等
    語（見本院100年11月2日審判筆錄第22頁）。又證人陳麗觀
    於原審時證稱：簽約開工後，我們認為已經要開始蓋房子了
    ，但是土地融資一直沒有很順利。我本來是為了等銀行的土
    地融資下來才開始整地，但被告跟我說這樣可能會耽誤，而
    且當時鋼筋在飆漲，建議我們先到代書那邊融資這筆錢下來
    ，先去訂鋼筋跟整地，這樣比較容易順利借到銀行融資等語
    （見易字卷第22頁背面、第23頁背面），其於本院審理時證
    稱：簽約時有與雷金公司談好，等銀行融資下來之後再付合
    約書約定的預付款505萬元，當時並不知道銀行融資會貸不
    下來，因為土地上有土丘，所以後來才會去向民間借貸，先
    交付被告買鋼筋、整地，等整完地，再去向銀行貸款。伊本
    來堅持要等銀行貸款下來才付505萬元，但被告一直遊說伊
    要先付買鋼筋的錢等語（見本院100年11月2日審判筆錄第17
    、18頁）；證人即與被告有業務往來之代書殷璽真於本院審
    理時亦證稱：被告有請伊去向彰化銀行埔心分行詢問系爭土
    地融資事宜，詢問結果是貸不到，伊有跟陳麗觀講，因為銀
    行認為條件不好，借款人石門山公司是剛成立的公司，銀行
    還要求要整地等語（見本院100年11月2日審判筆錄第27、28
    頁）；證人即建福營造有限公司（下稱建福營造公司）負責
    人徐榮志於原審時復證稱：於96年下旬，被告與伊開始接觸
    開發系爭土地的案子，因被告經營的是建設公司，只有負責
    開發，需要營造廠配合，所以被告找伊，要伊估價，伊估價
    完成後，有送合約給被告，但是後來合約沒簽成，因為被告
    沒有辦法支付預付款，預付款是工程款的一成共500萬元，
    被告表示是因為鄭隆一、林月娥沒有整地完成，所以銀行沒
    有撥款，所以鄭隆一、林月娥沒有先給他錢，所以伊沒有跟
    被告簽約。97年過完年之後，陳麗觀就直接與伊聯絡，確認
    她將錢交給被告之後，被告有沒有轉交予伊來進行工程，伊
    跟陳麗觀說沒有收到錢，陳麗觀才覺得事有蹊蹺等語（見易
    字卷第38、39頁）。綜上證人陳麗觀、殷璽真、徐榮志所述
    情節互核以觀，足見鄭隆一方面與被告原係談妥以系爭土地
    向銀行融資取得款項後，始支付工程預付款予被告，然因系
    爭土地上有土丘，尚未完成整地等原因，致使銀行融資過程
    並不順利，被告因而無法自鄭隆一方面取得工程預付款，被
    告即以鋼筋價格飆漲，須先訂購鋼筋，及先動工整地以利銀
    行融資等事由，遊說鄭隆一、陳麗觀先行向民間借款以支付
    購買鋼筋及整地之工程款項等情，應堪認定。
(二)又證人徐榮志於原審時另證稱：97年3月間，就改由伊直接
    將合約送給陳麗觀，修改三次後，於97年5月間簽約。因陳
    麗觀請伊趕快進行整地的工程，說這樣她才可以支付工程預
    付款，所以伊在97年4月10日就已幫他們整好系爭土地，以
    利銀行派員查訪等語（見易字卷第40頁），並有工程承攬合
    約書（簽約人：鄭隆一、林月娥與建福營造公司）、系爭土
    地整地施工前後現場照片共15張在卷可佐（見他字卷第72
    至84頁），足見因被告未能支付建福營造公司工程預付款，
    故該公司並未替被告於系爭土地上施做整地工程，其後係由
    鄭隆一方面自行另委託建福營造公司進行系爭土地之整地工
    程。又被告自承其經營之雷金公司，於96年底經營、資金周
    轉開始陷入困難（見他字卷第65頁，偵字卷第4頁），且被
    告自96年12月間起即開始陸續有多筆大額款項遭退票之記錄
    ，此有臺灣票據交換所桃園縣分所97年12月18日函附支票退
    票及拒絕往來記錄明細表在卷可證（見度他字卷第36至40頁
    ），且被告於偵查時亦自承將鄭隆一所給付之款項挪去其他
    工程使用等語（見他字卷第65頁），又被告於97年5月14日
    簽立「工程和解協議書」，同意於97年5月30日返還上開所
    收取之款項，惟並未依約返還等情，為被告所不爭執，亦據
    證人陳麗觀於原審時證述屬實，並有「工程和解協議書」1
    件在卷可參（見他字卷第9頁）。顯見被告自96年底已處於
    資金困窘之狀況，然其以整地及購買鋼筋為由，使鄭隆一分
    別於前揭時間給付548萬元後，即將款項挪作其他工程使用
    ，未於系爭土地進行整地工程，亦未能提出事證證明其有替
    系爭土地上建築物興建工程購買鋼筋之事實，事後又未依約
    返還已收取之工程款項，足認被告於96年底時，明知已周轉
    不靈，實無能力繼續承攬系爭土地上建築物之興建工程後，
    仍以佯稱進行整地工程及購買鋼筋為由，向鄭隆一收取工程
    款，致使鄭隆一、陳麗觀陷於錯誤，而於97年1月間以系爭
    土地向民間抵押借款後，於97年1月17日、同月18日各支付
    448萬元、100萬元之工程款項予被告，是堪認被告確有不法
    所有意圖而詐取財物之犯行。
(三)被告雖以上開情詞置辯，然查：
 1、被告於偵查時陳稱：96年12月，因公司財務有問題，跑去跟
    鄭隆一協商借款，伊跟他們說這筆錢先算伊向他們借，如果
    銀行貸款下來，就轉成正式工程預付款云云（見他字卷第26
    頁），其於原審時另陳稱：伊只有告訴鄭隆一、陳麗觀說伊
    現在工程比較吃緊，須要一筆資金，要跟他們借云云（見原
    審卷第58頁），然衡諸常情，土地之開發及興建建築物，須
    要長時間投入鉅額資金，投資興建不動產者於找尋合作之建
    設公司時，對於建設公司之營運及財務狀況是否健全可靠，
    無不列為首要條件，以免建設公司於承攬過程中發生財務狀
    況，致使工程延宕損失鉅額金錢，甚至血本無歸，而本件系
    爭土地上建築物之新建工程，依工程承攬合約記載，總工程
    款高達5千餘萬元（見他字卷第4頁），且鄭隆一方面尚須以
    系爭土地向銀行融資貸款之方式，始能取得興建工程款項，
    有如前述，是鄭隆一方面對於被告方面之資力及營運狀況，
    自係十分警覺在意，倘若被告在系爭土地尚未進行實際施工
    開發新建前，即已向委託人鄭隆一方面表明其經營之雷金公
    司營運狀況吃緊、欠缺資金，而須向渠等借貸款項以周轉，
    鄭隆一方面身為投資興建不動產之人，豈會不慮及自身利益
    ，仔細評估被告之財務狀況，若謂渠等於此情況下，竟會選
    擇以系爭土地抵押予利息較高之民間借貸業者，取得高達54
    8萬元之資金再轉貸予被告，實與常理有悖，被告上揭所辯
    ，已難遽以採信。
 2、證人陳麗觀於本院審理時證稱：石門山公司原資本額為200
    萬元，後來增資800萬元，辦理增資手續是被告說他知道要
    如何處理，所以願意幫忙，被告說匯錢給他，他就會連增資
    的事情一起處理。匯款448萬元後，被告又說錢不夠，所以
    又匯給他100萬元，被告並沒有說什麼錢不夠，但當時談好
    先辦理增資，再去買鋼筋跟整地，所以當時伊認為是買鋼筋
    跟整地的錢不夠等語（見本院100年11月2日審判筆錄第15、
    18頁），而石門山公司於97年1月28日，有完成增資登記之
    事實，有臺北市政府100年8月24日府產業商字第1008703690
    0號函所附公司登記案卷在卷可憑（見本院卷），被告於本
    院審理時亦陳稱：伊是無償義務幫忙辦理，增資金額800萬
    元是請會計師幫忙籌調等語（見本院100年7月21日準備程序
    筆錄第2頁），是被告固有代鄭隆一等辦理石門山公司增資
    事宜，但被告既係無償義務幫忙辦理，且增資金額又係委託
    會計師以其他管道取得，則鄭隆一上開100萬元之匯款，自
    與石門山公司增資事宜無關，是被告辯稱：100萬元是為辦
    理石門山公司增資事宜云云，尚嫌無據。至被告於有無返還
    50萬元，則屬其事後是否將詐得款項歸還之問題，尚難執為
    有利被告之認定。
(四)被告上訴意旨另辯稱：(1)鄭隆一、陳麗觀所指被告施用之「
    詐術」或為訂購鋼筋，或為整地需要費用，或為訂購鋼筋及
    整地費用，前後不一，不足採信；(2)被告向鄭隆一、陳麗觀
    二人借款500萬元，渠等匯款448萬元予被告，扣除52萬元之
    利息，所扣取之利息與渠等向民間金主借款利息相較為高，
    渠等係為賺取其中之差價而借款云云。然查：
 1、按告訴人、證人之陳述有部分前後不符，或相互間有所歧異
    時，究以何者為可採，法院原得本其自由心證予以斟酌，非
    謂一有不符或矛盾，即應認其全部均為不可採信，苟其基本
    事實之陳述，若果與真實性無礙時，則仍非不得予以採信（
    最高法院92年度台上字第1961號判決意旨參照）。證人陳麗
    觀於偵查、原審及本院審理時均證述被告有以鋼筋價格飆漲
    ，須先訂購鋼筋，及動工整地之事由，要渠等先行支付工程
    款項等情，且依一般經驗法則，證人就同一事實，反覆接受
    不同人之訊問，其於各次訊問時，是否均能作精確的陳述，
    涉及證人主觀上所具備記憶及描述事物的能力而有不同，與
    訊問者訊問之方式、態度及證人臨場之情緒亦有關聯，其陳
    述再透過不同紀錄人員之紀錄，在筆錄的記載上呈現若干差
    異，亦屬無可避免，是證人陳麗觀於偵查、原審及本院審理
    時所證，雖並非於每次證述時，均同時陳明被告係以「鋼筋
    價格飆漲，須先訂購鋼筋」及「動工整地」等2個事由向其
    施詐，而略有出入，惟其證述被告有以上開事由向其施詐之
    基本事實，並無二致，自不得遽以其證言前後有些微不符之
    處，而不予採信。另證人鄭隆一於本院審理時已證稱：其以
    前所述，有些是聽陳麗觀說的等語（見本院100年11月2日審
    判筆錄第22頁），是其證言縱有前後不符，亦因非其自身經
    歷，而不足採為有利被告之事證。
 2、證人陳麗觀於偵查時證稱：97年1月17日匯款448萬元給被告
    ，本來是要匯款500萬元，但因為被告答應要付利息才扣掉
    的等語（見他字卷第33頁），告訴人鄭隆一98年4月22日刑
    事補充告訴理由狀中亦陳稱：向民間業者辦理抵押借款之初
    ，告訴人得知利息太高，乃表示不願意借款，結果被告表示
    可以先代告訴人繳納利息，告訴人才辦妥借款手續等語（見
    他字卷第45頁背面），顯見被告為取得鄭隆一方面所交付之
    工程款，唯恐鄭隆一方面因利息過高，不願意向民間借貸，
    因而答應向民間借款之利息由其先行支付，鄭隆一方面始答
    應向民間借款以支付工程款。且證人陳麗觀於偵查時證稱：
    被告帶我們向民間業者借款750萬元，實際收到約690萬元等
    語，其於本院審理時亦證稱：本金750萬元，利息每月13萬5
    千元，借3個月，所以利息扣掉，實際約收690萬元，詳細金
    額不是記得很清楚。陳代書匯款給鄭隆一時，已經把52萬元
    扣掉，伊是依照被告指示金額匯款等語（見本院100年11月2
    日審判筆錄第12、13頁），而被告於偵查時亦陳稱：代書預
    扣3個月利息45萬元及手續費等語（見他字卷第26頁），足
    見鄭隆一方面於向民間金主借款750萬元時，已先遭扣除3個
    月之借款利息及手續費用，實際僅取得約690萬元，其後渠
    等原欲將借得款項中之500萬元支付予被告，供被告購買鋼
    筋及整地之工程款，但因被告曾允諾由其先行代為支付民間
    借款之利息及費用，始予以扣除，故渠等依據被告之指示匯
    款448萬元予被告等情，應堪認定。是被告辯稱：鄭隆一、
    陳麗觀為從中賺取利息差價而借款予被告云云。尚非足採。
(五)被告上訴意旨又辯稱：(1)被告曾簽發面額500萬元之本票供
    作借款擔保，交予鄭隆一夫婦收執，若係工程款被告何須簽
    發本票；(2)且鄭隆一於偵查時曾稱：被告說拿到錢2、3個月
    就會還我們等語，可知上開款項確係借款；(3)另證人殷璽真
    於本院審理時亦證實該500萬元，確係借款云云。然查：
 1、被告簽發面額500萬元之本票交予陳麗觀之事實，固據證人
    陳麗觀於偵查及本院審理時證述屬實，並有本票1件在卷足
    佐（見他字卷第8頁），然證人陳麗觀於偵查時證稱：是我
    們擔心被告沒有去買鋼筋，才會叫他簽本票等語（見他字卷
    第33頁），其於本院審理時證稱：因為被告說要去買鋼筋，
    要請他給我們一個保證等語（見本院100年11月2日審判筆錄
    第13頁），而鄭隆一方面既係向民間借款交付被告購買鋼筋
    及整地，並非以自有資金支付，則若被告未依約履行致工程
    延宕，拖延借款時間，其等將蒙受額外之利息損失，故要求
    被告簽立本票以為保障，尚難認有違常情。
 2、證人鄭隆一於偵查時陳稱：當時鋼筋價格波動，我們也擔心
    之後鋼筋價格會大漲，被告要我們先拿一些錢給他，我們就
    相信。當時我們手邊沒那麼多現金，被告要我們拿土地去貸
    款，他說他有認識的代書，他說等他拿到錢後2、3個月就會
    把錢還我們，拿400多萬給他，就當工程款云云（見調偵字
    卷第8、9頁），是鄭隆一先稱係因被要求交付金錢購買鋼筋
    ，並要渠等拿土地去代書處貸款云云，後卻又稱被告說他拿
    到錢後2、3個月就會還錢，所交付之400餘萬當作工程款云
    云，其上開陳述之前後語意已然不明，且其於本院審理時證
    稱：其以前所述，有些是聽陳麗觀說的等語（見本院100 年
    11月2日審判筆錄第22頁），是其上開偵查時所述，並非其
    親身見聞，真實性已非無疑，自無從執為認定事實存否之依
    據。
 3、至證人殷璽真於本院審理時雖證稱：伊知道被告跟陳麗觀借
    錢，伊知道比較大筆的就是448萬及100萬等語（見本院100
    年11月2日審判筆錄第24頁），然其亦證稱：借款約定利息
    怎麼算伊不知道，被告有無向陳麗觀講借錢的目的，伊不記
    得，實際上陳麗觀借多少錢給被告伊也不知道等語（見本院
    100年11月2日審判筆錄第24至27頁），顯見其對於雙方借款
    之細節並不清楚，何以卻能明確證述被告有向陳麗觀借款44
    8萬元及100萬元？是其證言真實性已有可疑，況被告於本院
    審理時已否認100萬元係借款，有如前述，與證人殷璽真上
    開證詞亦不相符，再參酌證人殷璽真為代書，與被告有業務
    上之配合關係，其辦公室就設在被告之辦公室內等情，為證
    人殷璽真於本院審理時陳述明確，足認證人殷璽真與被告關
    係非淺，是其此部分所證，應係迴護被告之詞，不足採信。
(六)被告上訴意旨再辯稱：(1)鄭隆一夫婦交付予被告之款項若係
    購買鋼筋之工程款，渠等為何不告知合夥人林月娥，收受本
    票亦不讓林月娥知悉，鄭隆一並以個人名義持該本票向法院
    聲請本票裁定；(2)且被告可依工程承攬合約書之約定，請求
    鄭隆一方面支付工程預付款505萬元，不須以鋼筋價格飆漲
    為由向鄭隆一夫婦詐財；(3)況鄭隆一夫婦亦知雷金公司是建
    設公司，並非營造公司，本件工程將發包給營造公司承做，
    被告不可能以鋼筋飆漲為由，向鄭隆一夫妻取得款項，若以
    此為由鄭隆一夫妻必然直接將款項交予鋼筋廠，不可能交給
    被告云云。然查：
 1、證人林月娥於本院審理時證稱：伊及鄭隆一有與雷金公司簽
    訂工程承攬合約書，付款過程伊不清楚，都是鄭隆一他們在
    處理。陳麗觀跟我說為了要買鋼筋，才會去借錢。匯款448
    萬元、100萬元等事都是陳麗觀及鄭隆一在做的，他們沒有
    跟伊說，伊不清楚。去簽約借錢時，都已經準備好，伊去簽
    字只是形式，內容伊不清楚。當時因伊還在別的公司上班，
    所以買土地的錢，都是鄭隆一、陳麗觀處理等語（見本院
    100 年11月2日審判筆錄第4至9頁），足見本件系爭土地上
    建築物之興建事宜，都是由鄭隆一、陳麗觀夫妻處理，合夥
    人即土地共有人林月娥對於處理過程並不知情，則鄭隆一、
    陳麗觀二人於處理過中，有無疏於向其他合夥人報告經過，
    甚或有無侵害合夥人權益之情事，均屬渠等合夥人間之內部
    關係，與被告有無向鄭隆一、陳麗觀詐取財物，要屬二事。
 2、依據雙方簽訂之「工程承攬合約書」所載工程款付款方式（
    見本院卷附契約附件「階段付款明細表」），雖有於簽約時
    ，應支付工程預付款之約定，但雙方原另談妥以系爭土地向
    銀行融資取得款項後，始支付工程預付款，鄭隆一方面係因
    被告以鋼筋價格飆漲，須先訂購鋼筋，及先動工整地以利銀
    行融資等事由遊說，始先行向民間借款以支付購買鋼筋及整
    地之工程款項等情，有如前述，是鄭隆一所交付之上開工程
    款與合約中所稱之預付款，並不相同。再者，依據雙方簽訂
    之「工程承攬合約書」，雷金公司係承攬系爭土地上建築物
    之興建工程之承攬人，至於雷金公司將工程發包與其他營造
    廠商，與委託人鄭隆一方面毫無關係，渠等自無可能將購買
    鋼筋、整地之款項交付給無關之營造廠商或鋼筋廠，被告所
    辯要屬無稽。
(七)綜上所述，被告上開所辯，顯屬事後卸責之詞，不足採信。
    本件事證明確，被告前開犯行，堪以認定，應依法論科。
三、論罪科刑及駁回上訴之理由
(一)核被告所為，係犯刑法第339條第1項之詐欺取財罪。被告係
    於密接之時、地，接續施用詐術，先後詐得448萬元、100萬
    元，侵害同一法益，各行為之獨立性極為薄弱，應成立接續
    犯之包括一罪。又被告以一詐欺行為，同時對鄭隆一、陳麗
    觀施用詐術，致使渠等交付財物，係一行為觸犯數罪名之想
    像競合，應僅論以一罪。
(二)原審認被告罪證明確，依刑法第339條第1項、第55條前段規
    定，並審酌被告經營建設公司，當其經營之公司營運陷入困
    境時，被告不思以正途取得資金周轉，以利其經營之公司渡
    過難關，竟以上述欺枉之方式，使被害人誤信被告進而支付
    548萬元予被告之犯罪動機、目的、手段、犯罪所得及對被
    害人所生之危害程度，再參酌其犯罪後之態度，尚未賠償被
    害人全數損失之金額等一切情狀，量處有期徒刑1年10月。
    核其認事用法，尚無不合，量刑亦屬妥適，被告上訴意旨，
    否認犯行，仍執前詞而為爭執，業經本院列舉事證及說明如
    前，其上訴無理由，應予駁回。
四、不另為無罪之諭知部分：
(一)公訴意旨另以：被告林鍵樹係雷金公司負責人，明知雷金公
    司已處於無資力之狀態，竟意圖為自己不法之所有，於96年
    3月間起，藉告訴人鄭隆一、林月娥委請其施作位在系爭土
    地上辦公室新建工程時，先向鄭隆一收取設計規劃費用135
    萬元，而認被告此部分亦涉犯刑法第339條第1項詐欺取財罪
    嫌。
(二)犯罪事實應依證據認定之，無證據不得認定犯罪事實；不能
    證明被告犯罪者，應諭知無罪之判決，刑事訴訟法第154條
    第2項、第301條第1項分別定有明文。次按事實之認定，應
    憑證據，如未能發現相當證據，或證據不足以證明，自不能
    以推測或擬制之方法，以為裁判基礎；又所謂認定犯罪事實
    之證據，係指足以認定被告確有犯罪行為之積極證據而言，
    而認定犯罪事實所憑之證據，雖不以直接證據為限，間接證
    據亦包括在內，然而無論直接或間接證據，其為訴訟上之證
    明，須於通常一般人均不致有所懷疑，而得確信其為真實之
    程度，始得據之為有罪之認定，倘其證明尚未達到此一程度
    ，而有合理懷疑存在時，事實審復已就其心證上理由予以闡
    述，敘明其如何無從為有罪之確信，因而為無罪之判決，尚
    不得任意指為違法（最高法院29年上字第3105號、40年台上
    字第86號、76年台上字第4986號等判例要旨參照）。另按檢
    察官就被告犯罪事實，應負舉證責任，並指出證明之方法；
    因此，檢察官對於起訴之犯罪事實，應負提出證據及說服之
    實質舉證責任；倘其所提出之證據，不足為被告有罪之積極
    證明，或其闡明之證明方法，無從說服法官以形成被告有罪
    之心證，基於無罪推定之原則，自應為被告無罪判決之諭知
    （最高法院92年度台上字第128號判例要旨參照）。
(三)公訴人認為被告林鍵樹涉犯此部分詐欺取財罪嫌，係以證人
    鄭隆一、陳麗觀、陳大榮之證述，及工程承攬合約書、存摺
    明細、匯款回條等為其論據。惟訊據被告堅決否認上述詐欺
    取財之犯行，辯稱：前開費用共135萬元是設計費用及水土
    保持計畫費用，伊均有依約完成等語。經查：
 1、證人陳麗觀於原審時證稱：在96年10月2日與被告簽立工程
    承攬合約書之前，已分別於96年3月9日、96年4月11日、96
    年9月10日各給付被告30萬元、20萬元、45萬元，因被告說
    建築師已經把設計圖畫好了，建築執照已經核發下來了，水
    土保持計畫也已經寫好了，所以催促繳交上開3筆費用共95
    萬元予建築師，簽立工程承攬合約書之後，於96年11月12日
    ，建築執照已經核發下來，也有水土保持計畫，被告說前揭
    95萬元不夠支付建築師，所以又要告訴人匯款40萬元，系爭
    土地的設計圖及建築執照均有拿到，被告請建築師處理水土
    保持計畫亦已經完成等語（見易字卷第21頁背面至22頁、第
    24、25頁）。證人即建築師陳大榮於偵查時亦證稱：於96年
    間，有受被告委託對系爭土地進行規劃，此案被告應該要給
    伊140萬元之款項等語（見偵字卷第25頁）。是由上開證人
    證言可知，鄭隆一方面為求於系爭土地上興建建築物，先委
    由被告處理設計圖、水土保持計畫及建築執照請領等設計規
    劃事項，乃分別於96年3月9日、96年4月11日、96年9月10日
    、96年11月12日各給付被告30萬元、20萬元、45萬元、40萬
    元，共135萬元之設計規劃費用，被告亦已委託陳大榮建築
    師製作完成系爭土地建築物之新建設計圖、水土保持計畫及
    建築執照請領等設計規劃事項，且陳大榮建築師完成上揭設
    計規劃事項之工作，應向被告收取140萬元之款項。是足認
    被告以支付建築師設計規劃為由，向鄭隆一方面收取上開款
    項共135萬元，並非出於欺枉之詞，且其確實已委託陳大榮
    建築師完成相當於140萬元代價之設計規劃工作，故鄭隆一
    方面並未因此受有損害。
 2、又卷附之存摺明細影本、玉山銀行匯款回條2紙（見他字卷
    卷第47、48頁），僅能證明鄭隆一方面有於96年3月9日、96
    年4月11日、96年9月10日、96年11月12日各給付被告30萬元
    、20萬元、45萬元、40萬元，共135萬元之事實，然被告向
    鄭隆一收取前揭設計規劃費用共135萬元後，委託證人陳大
    榮完成設計規劃工作，既係由被告出面委託證人陳大榮就系
    爭土地設計規劃，該委任設計規劃之契約當係存在於被告與
    證人陳大榮之間，故被告在建築師完成系爭土地開發新建之
    設計規劃工作後，其有無給付證人陳大榮相當之代價，應係
    被告與證人陳大榮間之債權債務糾紛或其他法律關係，尚難
    以被告未將向鄭隆一方面收取之上開款項共135萬元轉交予
    證人陳大榮，即謂被告此部分有詐欺取財之犯行。
(四)綜上所述，公訴人所舉之證據尚不足以證明被告確有基於意
    圖為自己不法所有之詐欺取財犯意，於96年3月間起，藉鄭
    隆一委請其施作位在系爭土地上辦公室新建工程時，向鄭隆
    一、林月娥詐取設計規劃費用135萬元之犯行，本院復查無
    其他積極證據足資認定之，則本件即不能證明被告此部分涉
    犯詐欺取財罪。被告此部分本應為無罪之諭知，惟檢察官認
    被告此部分，與前開被告事實欄所犯之詐欺取財罪間，有接
    續犯之一罪關係，爰就此部分不另為無罪之諭知。
據上論斷，應依刑事訴訟法第368條，判決如主文。
本案經檢察官許仲瑩到庭執行職務。
中    華    民    國   100    年    12    月    14    日
                  刑事第五庭  審判長法  官  王敏慧
                                    法  官  劉秉鑫
                                    法  官  白光華
以上正本證明與原本無異。
不得上訴。
                                    書記官  廖鴻勳
中    華    民    國   100    年    12    月    14    日
附錄本案論罪科刑法條：
刑法第339條第1項
意圖為自己或第三人不法之所有，以詐術使人將本人或第三人之
物交付者，處5年以下有期徒刑、拘役或科或併科1千元以下罰金
。